臺灣板橋地方法院刑事判決　　　　　　　96年度簡上字第14號
上　訴　人　臺灣板橋地方法院檢察署檢察官
被　　　告　乙○○
上列上訴人因被告詐欺案件，不服本院中華民國95年11月30日第
一審簡易判決（95年度簡字第6997號，聲請簡易判決處刑案號：
95年度偵字第22406 號），提起上訴及移送併案（95年度偵字第
28621 號），本院管轄第二審之合議庭裁定依簡式審判程序審理
，本院判決如下：
    主  文
原判決撤銷。
乙○○幫助連續意圖為自己不法之所有，以恐嚇使人將本人之物
交付，處有期徒刑伍月，如易科罰金，以佰元折算壹日，緩刑
年。
    事  實
一、乙○○雖預見提供金融機構帳戶之存摺、金融卡及提款密碼
    予他人，足以幫助他人用以恐嚇他人匯款至該帳戶，再予提
    領使用，竟仍不違其本意，於民國95年6 月初某日，在臺北
    縣蘆洲市之徐匯中學前，以新臺幣（下同）6,000 元之代價
    ，將其於91年11月26日向臺灣郵政股份有限公司（原名係中
    華郵政股份有限公司）蘆洲民族路郵局申請開立之存款帳戶
    （局號：000000-0，帳號：000000-0）之存摺、金融卡及提
    款密碼，出賣予真實姓名年籍不詳之成年人供其使用。該成
    年人取得前開帳戶資料後，遂意圖為自己不法之所有，基於
    恐嚇取財之概括犯意，連續為下列犯行：
  (一)該成年人先於95年6 月13日10時許，撥打電話予莊永德，向
    莊永德恫稱：伊係黑道兄弟，如不匯款500,000 元至乙○○
    前開帳戶內，就要對其不利等語，致莊永德因而心生畏懼，
    並向警方報案，而未依該成年人之指示匯款而未遂。
  (二)該成年人復於95年6 月20日11時許，撥打電話予甲○○，向
    甲○○恫稱：伊握有其個人資料，現因跑路需要費用，如不
    匯款200,000 元至乙○○前開帳戶內，將會有安全方面之顧
    慮等語，致甲○○心生畏懼，依該成年人之指示，於同日11
    時20分許，前往高雄市三民區○○○路7 號之彰化商業銀行
    九如分行，臨櫃辦理匯款，將200,000 元轉帳匯入乙○○前
    開帳戶，旋由該成年人以提款卡提領一空後，甲○○始報警
    處理。
二、案經臺北縣政府警察局板橋分局報請臺灣板橋地方法院檢察
    署檢察官偵查後聲請簡易判決處刑及移送併案。
    理  由
一、本案被告乙○○所犯係死刑、無期徒刑、最輕本刑為3 年以
    上有期徒刑以外之罪，其於審判程序中就被訴事實為有罪之
    陳述，本院即依刑事訴訟法第455 條之1 第3 項準用同法第
    364 條及同法第273 條之1 第1 項之規定，經本院告知簡式
    審判程序之旨，並聽取公訴人及被告之意見後，裁定本案進
    行簡式審判程序，合先敘明。
二、上揭犯罪事實，業據被告於警詢、偵查及本院審理時坦承不
    諱，且經證人即被害人莊永德、甲○○於警詢時指訴明確，
    並有被害人甲○○匯款至被告前開帳戶之匯款回條聯、被告
    前開帳戶之印鑑卡、郵政存簿儲金立帳申請書、以局號帳號
    查詢客戶基本資料表、郵政儲金儲戶申請變更帳戶事項申請
    書及客戶歷史交易清單各1 紙附卷可稽，足認被告前開不利
    於己之自白與事實相符。本案事證明確，被告犯行堪以認定
    ，應依法論科。
三、按行為後法律有變更者，適用行為時之法律。但行為後之法
    律有利於行為人者，適用最有利於行為人之法律，刑法第2
    條第1 項定有明文（刑法第2 條係規範行為後法律變更所生
    新舊法律比較適用之準據法，是刑法第2 條本身雖經修正，
    但該條文既屬適用法律之準據法，本身尚無比較新舊法之問
    題，應逕適用裁判時之刑法第2 條規定以決定適用之刑罰法
    律）。又比較時應就罪刑有關之共犯、未遂犯、想像競合犯
    、牽連犯、連續犯、結合犯，以及累犯加重、自首減輕暨其
    他法定加減（如身分加減）與加減例等一切規定，綜其全部
    罪刑之結果而為比較（最高法院95年第8 次刑事庭會議一、
    (四)之決議要旨參照）。查被告行為後，刑法第33條第5 款有
    關罰金之最低數額及第56條有關連續犯等規定，業於94年2
    月2 日修正公布，並自95年7 月1 日起施行，茲就比較情形
    分述如下：
  (一)刑法第33條第5 款有關罰金之最低數額部分，刑法分則編各
    罪所定罰金之貨幣單位原為銀元，修正前刑法第33條第5 款
    規定：「罰金：（銀元）1 元以上」，而銀元與新臺幣間之
    折算，依現行法規所定貨幣單位折算新臺幣條例規定，以銀
    元1 元折算新臺幣3 元；修正後刑法第33條第5 款則規定：
    「罰金：新臺幣1,000 元以上，以百元計算之」；經比較修
    正前、後之規定，修正後刑法第33條第5 款所定罰金之最低
    數額，較之修正前提高，自以修正前刑法第33條第5 款規定
    ，較有利於被告。
  (二)刑法第56條有關「連續數行為而犯同一之罪名者，以一罪論
    ，但得加重其刑至二分之一」之連續犯規定，業經修正刪除
    ，此雖非犯罪構成要件之變更，惟顯已影響行為人刑罰之法
    律效果，自屬法律變更，而應比較修正前、後之規定。亦即
    被告基於概括犯意所為之數行為，自95年7 月1 日起已不再
    成立連續犯而得論以一罪並得加重其刑，而應依具體行為之
    性質論罪。查被告所幫助之正犯即該不詳成年人前開所為2
    次恐嚇取財之犯罪行為均發生於新法施行之前，且其所為之
    各次行為，時間、地點、對象，各均獨立，但其時間緊接，
    所犯係構成要件相同之罪名，主觀上顯係基於概括犯意所為
    ，依修正前第56條之規定，得成立連續犯，論以一罪並得加
    重其刑；修正後既將連續犯之規定刪除，而該成年人前開數
    行為，並無接續犯或包括一罪、想像競合犯之情形，其先後
    多次犯行，各獨立成罪，應分論併罰，比較修正前、後規定
    ，自以修正前之刑法第56條規定，較有利於被告。
  (三)綜合上述各條文修正前、後之比較，可知修正前、後之規定
    ，就罰金之最低數額，由修正前之銀元1 元即新臺幣3 元，
    修正提高為新臺幣1,000 元，且就正犯所為之罪數而論，依
    修正前之規定，被告所幫助之正犯得依連續犯之規定，論以
    一罪，惟依修正後之規定，被告所幫助之正犯則應分論數罪
    ，是修正後之規定，均顯然不利於被告，揆諸前揭最高法院
    決議所揭示之罪刑綜合比較原則，依刑法第2 條第1 項前段
    之規定，自應整體適用行為時即修正前之規定處斷。
  (四)又被告行為後，刑法第25條、第26條有關一般未遂犯、同法
    第30條有關幫助犯之規定，雖亦經修正。然觀諸修正前、後
    有關一般未遂犯之規定，可知修正前刑法係將一般未遂犯之
    處罰要件與處罰效果，於第25條第2 項及第26條前段分設規
    定，而第26條後段則係就不能未遂之成立要件與處罰效果所
    為之規定，立法體例上有所不妥，故新修正刑法遂將原第26
    條前段有關一般未遂犯處罰效果之規定，改列於第25條第2
    項後段，使新修正刑法第25條規範一般未遂犯之規定趨於完
    整（參照新修正刑法第25條之修正說明），故有關一般未遂
    犯之適用，新修正刑法僅係就條文順序加以調整，而不影響
    犯罪構成要件之內涵，並未涉及行為後法律變更，不屬刑罰
    法律之變更；再就幫助犯之修正部分，觀之修正前、後之規
    定，亦僅係文字上之修正，並不影響幫助犯要件之實質上變
    更，不屬刑罰法律之變更，是新刑法就一般未遂犯及幫助犯
    之修正部分，因非屬刑罰法律之變更，自無須比較適用，應
    逕適用裁判時之刑法第26條、第30條之規定即可，而無割裂
    適用法律之問題。
  (五)再按行為後刑法條文經修正，惟無有利、不利情形，應適用
    裁判時法，亦即如新舊法處罰之輕重相同，即無比較適用之
    問題，非刑法第2 條所指之法律有變更，即無該條之適用，
    應依一般法律適用原則，適用裁判時法（最高法院95年11月
    7 日第21次刑事庭會議決議要旨參照）。被告行為後，刑法
    施行法亦於95年6 月14日修正增訂第1 條之1 （有關罰金之
    最高數額），自95年7 月1 日起施行，修正前之刑法分則編
    有關罰金之貨幣單位係銀元（銀元與新臺幣之折算比例為一
    比三），且依刑法分則編應處罰金者，應適用罰金罰鍰提高
    標準條例第1 條、第5 條規定，就72年6 月26日前修正之刑
    法條文，罰金數額提高2 至10倍，其後修正者則不提高倍數
    ；而修正刑法施行後，因刑法第33條第5 款所定罰金之貨幣
    單位，經修正為新臺幣後，刑法分則各罪所定罰金之貨幣單
    位亦應配合修正為新臺幣，為使刑法分則編各罪所定罰金之
    最高數額與刑法修正前趨於一致，乃增訂刑法施行法第1條
    之1 ：「中華民國94年1 月7 日刑法修正施行後，刑法分則
    編所定罰金之貨幣單位為新臺幣。94年1 月7 日刑法修正時
    ，刑法分則編未修正之條文定有罰金者，自94年1 月7 日刑
    法修正施行後，就其所定數額提高為30倍。但72年6 月26日
    至94年1 月7 日新增或修正之條文，就其所定數額提高為3
    倍」。而本案被告所犯刑法第346 條第1 項之恐嚇取財罪，
    有罰金刑之處罰，且該條文於94年1 月7 日刑法修正時未經
    修正，亦未於72年6 月20日至94年1 月7 日間修正過，依增
    訂刑法施行法第1 條之1 規定，其罰金以新臺幣為單位，數
    額應提高30倍，此與修正前之罰金以銀元為單位，適用罰金
    罰鍰提高標準條例第1 條規定，應提高10倍，再經折算為新
    臺幣（銀元與新臺幣之折算比例為一比三），換算結果，亦
    為30倍。是以，刑法施行法第1 條之1 施行後，罰金刑貨幣
    單位雖有「銀元」、「新臺幣」之更異，惟適用結果之罰金
    額度則無二致，就罰金法定刑提高之「刑罰權規範內容」並
    無利或不利變更，此部分亦不生新舊法之比較問題，惟應適
    用具特別法及準據法（刑法施行法第1 條之1 第1 項具有準
    據法性質）之刑法施行法第1 條之1 規定（據上論斷併引刑
    法施行法第1 條之1 第1 項、第2 項前段）（參照臺灣高等
    法院暨所屬法院95年法律座談會刑事類提案第16、19號法律
    問題），併此敘明。
四、按刑法上之幫助犯，係對於犯罪與正犯有共同之認識，而以
    幫助之意思，對於正犯資以助力，而未參與實施犯罪之行為
    者而言（最高法院88年度臺上字第1270號判決要旨參照）。
    是以，如未參與實施犯罪構成要件之行為，且係出於幫助之
    意思提供助力，即屬幫助犯，而非共同正犯。查被告將其所
    有之前開帳戶之存摺、金融卡及提款密碼提供予不詳姓名年
    籍之成年人用以恐嚇被害人匯入金錢，顯係基於幫助該成年
    人用以恐嚇他人財物之犯意，而未參與前開詐欺取財犯行之
    構成要件行為。另正犯即該成年人就被害人莊永德之部分，
    雖已著手恐嚇取財犯行之實施，惟因被害人莊永德並未依該
    成年人之指示匯款，是就此部分之恐嚇取財犯行尚未得逞，
    應屬未遂。是該成年人先後2 次恐嚇取財犯行（1 次恐嚇取
    財既遂、1 次恐嚇取財未遂），時間緊接，所犯為構成要件
    相同之罪名，顯係基於概括犯意反覆所為，為連續犯，應依
    修正前刑法第56條之規定，論以恐嚇取財既遂罪一罪，惟被
    告係基於幫助之意思，僅有1 次交付存摺、金融卡及提款密
    碼之行為，被告本身所為並非連續犯。是核被告所為，係犯
    刑法第30條第1 項前段、第346 條第1 項之幫助連續恐嚇取
    財罪。被告基於幫助之犯意而為非屬恐嚇取財犯行之構成要
    件行為，為幫助犯，應逕依裁判時之刑法第30條第2 項之規
    定，按正犯之刑減輕之。再按恐嚇罪質，非不含有詐欺性，
    其與詐欺罪之區別，係在行為人對於被害人所用之手段，僅
    使其陷於錯誤者，為詐欺，使發生畏懼心者，為恐嚇（最高
    法院30年上字第668 號判例要旨參照）。查被告所幫助之該
    不詳成年人，係以撥打被害人甲○○之電話，向甲○○聲稱
    ：握有其個人資料，現因跑路需要費用，如不匯款，將會有
    安全方面之顧慮等語，要求甲○○匯款，依該成年人所稱之
    內容，衡諸常情，顯足使人心生畏懼，而非使人陷於錯誤甚
    明，揆諸前述，足認該成年人所為，應係構成恐嚇取財罪無
    訛，是聲請簡易判決處刑意旨認被告係涉犯幫助詐欺取財罪
    嫌部分，尚有誤會，惟其社會基本事實同一，爰逕行變更應
    適用之法條（按法院依簡易判決處刑，不受檢察官聲請書所
    記載應適用法條之拘束，此觀之刑事訴訟法第454 條第1項
    第3 款、第2 項之規定反面解釋即明，蓋簡易判決應記載應
    適用之法條，如與檢察官聲請書之記載相同者，得予以引用
    ，反之，如法院認應適用之法條與聲請書之記載不同，即應
    於簡易判決中加以記載，依上開規定，法院自得依審理之結
    果於簡易判決中逕予變更應適用之法條，臺灣高等法院暨所
    屬法院89年法律座談會刑事類提案第48號之研討結果參照）
    ，且經本院當庭告知被告變更後之罪名，已足資保障被告訴
    訟上之防禦權，併此敘明。再被告出賣前述之郵局帳戶予該
    成年人後，該成年人利用該郵局帳戶對被害人莊永德恐嚇取
    財未遂之犯行，雖未據檢察官起訴，然與起訴部分有如前述
    連續犯之裁判上一罪關係，復經檢察官移送併辦（臺灣板橋
    地方法院檢察署95年度偵字第28621 號），為起訴效力所及
    ，本院自應併予審究。
五、原審經過詳查認被告犯行明確，據以論罪科刑，固非無見。
    惟查：被告所幫助之正犯，係以恐嚇之方法使被害人甲○○
    交付財物，是被告所為，應係構成幫助恐嚇取財罪，原判決
    認被告係成立幫助詐欺取財罪，復未及審酌被告所出售之帳
    戶，尚經該成年人持以對被害人莊永德為恐嚇取財未遂之犯
    行（即併案部分），尚有未合。檢察官上訴意旨執該併案部
    分指摘原判決未臻允當，為有理由，自應由本院予以撤銷改
    判。爰審酌被告明知使用他人帳戶以恐嚇之情形猖獗，仍出
    賣上揭帳戶供他人使用，助長恐嚇取財犯罪之風氣，增加被
    害人尋求救濟之困難，並擾亂金融交易往來秩序及社會正常
    交易安全甚鉅，兼衡被害人損失金額、被告犯罪之動機及犯
    罪後坦承犯行之態度等一切情狀，量處如主文所示之刑（依
    最高法院95年度第8 次刑事庭會議決議六、(一)之意旨，新刑
    法第57條之規定，為法院就刑之裁量審認標準見解之明文化
    ，非屬法律之變更，無新舊法比較適用之問題）。又刑法第
    41條有關易科罰金之折算標準之規定，於被告行為後亦經修
    正，而此乃屬科刑規範事項之變更，其折算標準為裁判時所
    應諭知，自有就新舊法規定比較之必要。再按比較修正前、
    後之易科罰金折算標準，以95年7 月1 日修正公布施行前之
    規定，較有利於受刑人，應依刑法第1 條第1 項前段，適用
    修正前刑法第41條第1 項前段規定，定其折算標準，始稱適
    法。又比較新舊法，修正後之易服勞役折算標準固較有利於
    上訴人等，但其勞役期限，則以修正前之規定較有利於受刑
    人，自應依刑法第2 條第1 項規定，分別適用最有利於行為
    人之法律（最高法院95年度臺上字第5125號判決要旨參照）
    。亦即，就易刑處分之比較適用，不在論罪部分之整體比較
    適用範圍，可自行比較適用較有利於行為人之易刑處分（亦
    可參照臺灣高等法院暨所屬法院95年法律座談會刑事類提案
    第3 、4 號法律問題）。修正前刑法第41條第1 項前段規定
    ：「犯最重本刑為5 年以下有期徒刑以下之刑之罪，而受6
    個月以下有期徒刑或拘役之宣告，因身體、教育、職業、家
    庭之關係或其他正當事由，執行顯有困難者，得以1 元以上
    3 元以下折算1 日，易科罰金」，而被告行為時之易科罰金
    折算標準，依修正前罰金罰鍰提高標準條例第2 條前段（現
    已刪除）規定，就其原定數額提高為100 倍折算1 日，則被
    告行為時之易科罰金折算標準，應以銀元300 元折算1 日，
    經折算為新臺幣後，應係以新臺幣900 元折算為1 日。修正
    後刑法第41條第1 項前段則規定：「犯最重本刑為5 年以下
    有期徒刑以下之刑之罪，而受6 個月以下有期徒刑或拘役之
    宣告者，得以新臺幣1,000 元、2,000 元或3,000 元折算1
    日，易科罰金」，比較修正前、後之易科罰金折算標準，以
    行為時即修正前之規定，較有利於被告，依刑法第2 條第1
    項前段之規定，應依修正前刑法第41條第1 項前段、修正前
    罰金罰鍰提高標準條例第2 條前段之規定，諭知易科罰金之
    折算標準，以示懲儆。又被告將其所有之郵局帳戶之存摺及
    金融卡交付該不詳成年人，至今仍未取回，亦未經扣案，不
    能證明尚屬存在，自無併予宣告沒收之必要。
六、末按犯罪在新法施行前，於新法施行後之緩刑之宣告，應適
    用新法第74條之規定（最高法院95年第8 次刑事庭會議決議
    七之意旨可資參照）。亦即，就緩刑之宣告，係依裁判時之
    情狀為其考量標準，此部分應逕依裁判時之法律為適用基準
    ，無須比較新舊法，縱因而與主刑部分所適用之法律不同，
    亦無割裂適用法律之問題。查被告前未曾因故意犯罪受有期
    徒刑以上刑之宣告，有臺灣高等法院被告前案紀錄表佐卷可
    考，其因一時失慮致罹刑典，然已坦承犯行，知所悔悟，並
    與被害人甲○○達成和解，獲得被害人甲○○之諒解，有本
    院96年度附民移調字第14號調解筆錄存卷可佐（見本院卷第
    35頁），被告經此偵審教訓，當知所警惕，而無再犯之虞，
    本院認所宣告之刑以暫不執行為適當，併依裁判時之刑法第
    74 條 第1 項第1 款之規定，宣告緩刑3 年，用啟自新。
據上論斷，應依刑事訴訟法第455 條之1 第1 項、第3 項、第36
4 條、第273 條之1 第1 項、第299 條第1 項前段，刑法第2 條
第1 項前段、第30條第1 項前段、第2 項、第346 條第1 項、修
正前刑法第56條、第41條第1 項前段、刑法第74條第1 項第1 款
，修正前罰金罰鍰提高標準條例第2 條，刑法施行法第1 條之1
第1 項、第2 項前段，判決如主文。
本案經檢察官郭季青到庭執行職務。
中　　華　　民　　國　　96　　年　　3 　　月　　19　　日
                  刑事第十九庭  審判長法　官  許必奇
                                      法  官  陳明偉
                                      法  官  鄧雅心
以上正本證明與原本無異。
本判決不得上訴。
                                      書記官　王小芬
中　　華　　民　　國　　96　　年　　3 　　月　　19　　日
附錄本案論罪科刑法條
中華民國刑法第三百四十六條
意圖為自己或第三人不法之所有，以恐嚇使人將本人或第三人之
物交付者，處六月以上五年以下有期徒刑，得併科一千元以下罰
金。
以前項方法得財產上不法之利益，或使第三人得之者，亦同。
前二項之未遂犯罰之。
